## 1. Conociendo los datos
```{r}
# 1.1 installa and load tidyverse.
# install.packages('tidyverse')
library(tidyverse)
# 1.2 read csv
setwd("~/MASTER/funadmetos de progrmacion/PROYECTO/Proyecto_r")
yearly <- read.csv('deaths_handwashing.csv')
# 1.3 print yearly
yearly
```
## 2. El alarmante número de muertes
```{r}
# 2.1 calculate proportion_deaths
yearly<- yearly %>%
  mutate(proportion_deaths = deaths/births)
# 2.2 print yearly
yearly
```
## 3. Muerte en las clínicas
```{r}
# 3.1. Utilice ggplot para hacer una gráfica lineal de proportion_deaths por año (columna year) con una línea por clínica.
# 3.2. Las líneas deben tener colores distintos.
ggplot(yearly,aes(x=year, y =proportion_deaths,group=clinic,color=clinic))+geom_line(size=1.5)

```
## 4. Comienza el lavado de manos ##

¿Por qué la proporción de muertes es mucho más alta en la Clínica 1? La única diferencia en ambas clínicas era que muchos estudiantes de medicina trabajaban en la Clínica 1, mientras que en la Clínica 2 no había tantos. Otro dato interesante es que los médicos que atendían partos solo se encargaban de esa función, mientras que los estudiantes también pasaban tiempo en las salas de autopsias examinando cadáveres. Se empezó a sospechar que algo en los cadáveres, propagado de las manos de los estudiantes de medicina, causaba la enfermedad. Entonces, en un intento desesperado por detener las altas tasas de mortalidad, se decretó: ¡Lávese las manos en todo momento!


```{r}
# 4.1. Cargue los datos mensuales de la Clínica 1 para ver si el lavado de manos tuvo algún efecto, para esto lea el archivo deaths_clinic_1.csv y asígnelo a la variable monthly.
monthly <- read.csv('deaths_clinic_1.csv')
# 4.2. Agregue la columna proportion_deaths a monthly, esta nueva columna se calculará como la proporción de muertes por número de nacimientos.
monthly<- monthly %>%
  mutate(proportion_deaths = deaths/births)
# 4.3. Imprima las primeras filas de monthly usando la función head().
head(monthly)
```
## 5. El efecto del lavado de manos
Con los datos cargados, ahora podemos ver la proporción de muertes a lo largo del tiempo.

```{r}
# 5.1. Haga una gráfica lineal de proportion_deaths por fecha para el data frame monthly usando ggplot.
# 5.2. Utilice la función labs para dar al eje x y al eje y una estética a las etiquetas.
# fix date format for enhanced look of the graph
monthly$date <- as.Date(monthly$date)
ggplot(monthly,aes(x=date, y =proportion_deaths, group=1))+geom_point()+geom_line(size=1)+
 scale_x_date(date_breaks = "12 week", date_labels = "%D")+
 guides(x = guide_axis(angle = 45))+
 labs(x = "Fechas",y= "Proporcion de muertes" )

```

```{r}
# 5.3. Use group_by y summarise para encontrar la media por año y guárdelo en el dataset death_by_year.
death_by_year <- monthly %>%
  mutate(year =format(monthly$date,"%Y")) %>%
  group_by(year) %>%
  summarise(mean_by_year = mean(deaths))
death_by_year
```


```{r}
# 5.4. Utilice el conjunto de datos death_by_year para crear un gráfico de barras que muestre la media en cada año.

ggplot(death_by_year,aes(x=year, y =mean_by_year, fill=year))+geom_col(colour = "black")
```
## 6. Los resultados del lavado de manos
A partir del año 1847 la proporción de muertes se reduce drásticamente y, sí, fue entonces cuando se hizo obligatorio el lavado de manos. El efecto del lavado de manos se hace aún más claro si lo resaltamos en el gráfico.
```{r}
# 6.1. Agregue una columna TRUE/FALSE a monthly llamado handwashing_started, que será TRUE a partir del año en que se impuso el lavado de manos
monthly<- monthly %>%
  mutate(year =format(monthly$date,"%Y")) %>%
  mutate(handwashing_started= if_else(.$year >= 1847, TRUE, FALSE))
head(monthly)
```
```{r}
#  6.2. Haga una gráfica lineal de proportion_deaths por fecha para el data frame monthly usando ggplot. Haga que el color de la línea dependa de handwashing_started.
#  6.3. Utilice la función labs para dar al eje x y al eje y una estética a las etiquetas.

ggplot(monthly,aes(x=date, y =proportion_deaths, group=1, color=handwashing_started))+geom_line(size=1) +
 scale_x_date(date_breaks = "6 month ", date_labels = "%b/%Y")+
 guides(x = guide_axis(angle = 45))+
 labs(x = "Fechas",y= "Proporcion de muertes" )
```
## 7. ¿Más lavado de manos, menos muertes?
Nuevamente, las estadísticas demuestran que lavarse las manos tuvo un efecto enorme.
¿Cuánto redujo la proporción mensual de muertes en promedio?

```{r}
# 7.1. Utilice group_by y summarise para calcular el promedio de proportion_deaths antes y después de que se impusiera el lavado de manos.
# 7.2. Asigne el resultado en la variable month_summary e imprímala.
# 7.3. El data frame resultante debería verse como el siguiente: 
month_summary <- monthly %>%
  group_by(handwashing_started) %>%
  summarise(proportion_deaths= mean(proportion_deaths)) %>%
  arrange(desc(handwashing_started))
month_summary
```
8. Análisis estadístico de los datos de lavado de manos
```{r}

# independientes
t.test(proportion_deaths ~ handwashing_started, data=monthly)
  
```
a un 95% de confianza el intervbalo esta entre 0.05290915 0.09747238
Considerar que esta pruba se hizo como independiente, para un analisismas profundo se debe de tomar como dependiente ya que representa un antes y un despues de la implementacion de labado de manos
```{r}
before <- monthly %>%
  filter(handwashing_started == FALSE)
after <- monthly %>%
  filter(handwashing_started == TRUE)

after
before_sample <- before[sample(nrow(before), 27), ]
before_sample
# test as paired data
t.test(before_sample$proportion_deaths, after$proportion_deaths, paired=TRUE)

```

